臺灣屏東地方法院民事判決　九十一年度簡上字第一七號
　　上　訴　人　蔡楊秋謹
　　　　　　　　己○○
　　訴訟代理人　壬○○
　　上　訴　人　癸○○○
　　被 上 訴人　辛○○
　　　　　　　　丁○○
　　　　　　　　戊○○
　　　　　　　　乙○○
　　　　　　　　庚○○
　　　　　　　　甲○○○
右當事人間請求拆屋還地事件，上訴人對於中華民國九十年十二月二十七日本院潮州
簡易庭八十八年度潮簡字第五四二號第一審判決提起上訴，本院判決如左：
    主      文
上訴駁回。
第二審訴訟費用由上訴人負擔。
    事      實
甲、上訴人方面：
一、聲明：請求判決(一)原判決不利於上訴人部分廢棄。(二)前開廢棄部分，被上訴人在
    第一審之訴駁回。
二、陳述：除與原審判決所載相同者茲予引用外，補稱：
 (一) 楊榮源生前在坐落屏東縣新園鄉○○段一五五九─一地號土地搭建Ａ、Ｂ兩棟磚
    造平房以供居住使用時，曾依法向當時之共有人（含被上訴人）請求出具「土地
    使用權同意書」，而依該同意書內容以觀，足認被上訴人當時即同意將系爭土地
    以供楊榮源以建築房屋為目的之使用借貸關係。現該屋尚未傾頹而尚可使用之狀
    況下，該房屋之建築目的仍未終了，其使用借貸契約，仍應繼續生效存在。
 (二) 上訴人於原審訴訟中，乃明白表示該二棟房屋現仍可供建築居住使用，是除非被
    上訴人願賠償拆屋損失，否則不可能將系爭土地返還予被上訴人等語，詎此附有
    條件之語，原審法院竟將之視為上訴人對於返還土地不爭執，顯有誤會，自應予
    廢棄改判。又上訴人既有正當權源繼續使用系爭土地，當無不當得利之賠償義務
    ，被上訴人此部分請求，亦應予駁回。
 (三) 上訴人目前居住在距系爭房屋約一、二百公尺遠之處，已約五年。至系爭房屋其
    中Ａ棟完全坐落被上訴人土地上，Ｂ棟則為部分占用，上訴人前此固曾將該屋出
    租第三人約一年餘，租金每棟每月二千五百元，惟業於九十年九月間收回系爭房
    屋；且系爭房屋之建照名義人為楊順發，故而並無所謂建造房屋限供自己使用之
    約定，從而，上訴人固曾將系爭房屋出租他人，亦無違反使用目的之情事。
三、證據：除援用原審之立證方法外，另提出土地使用權同意書一件為證。
乙、被上訴人方面：
一、聲明：請求判決如主文所示。
二、陳述：除與原審判決所載相同者茲予引用外，補稱：
 (一) 否認被上訴人曾出具土地使用權同意書。被上訴人於原審乃稱：「我沒有同意被
    告使用土地」、「我未見過該紙同意書，上面丙○○的印章不是我蓋的，那也不
    是我的印章，簽名也不是我簽的」等語，觀之該土地使用權同意書係向建管機關
    申請建照執照時之制式表格，其上姓名欄之筆跡皆屬同一人所填，而非被上訴人
    親自簽名申請，所蓋之印章亦經被上訴人否認，依民事訴訟法第三百五十七條及
    最高法院二十八年上字第一○號判例、七十一年台上字第二六三五號判決意旨，
    自應由上訴人舉證證明該印章之真正，否則該土地使用權同意書即非真正，不得
    採信。尤以證人蔡楊連種於原審證稱：「在我蓋章時丙○○有否已蓋章，時間太
    久已忘了，但我並沒有親眼看到丙○○蓋章」，足證其所稱丙○○有同意建屋云
    云係無根據不可採信；至楊榮源所稱：「土地使用權同意書是丙○○先蓋章後，
    再交給蔡楊連種蓋章的」，亦與該土地使用權同意書係蔡楊連種順序在先並蓋章
    後，被上訴人順序在後始在後蓋章不符，足證其供述不實，該土地使用權同意書
    不可採信。
 (二) 退步言之，縱被上訴人當時同意楊榮源於系爭土地上蓋屋供其全家居住，惟亦係
    供其以「建屋自住」為目的，絕未允許其將借用之土地出租或允許第三人使用。
    此亦與楊榮源與證人蔡楊連種於原審陳稱：係因楊榮源生意失敗並因案入監服刑
    後剛出獄沒有地方住，要求在丙○○、蔡楊連種二人共有之土地上建屋居住以求
    全家有庇護之處等語相同；雖原審卷內筆錄或因記錄不及而漏未記載此項自住目
    的之筆錄，然此核與上訴人九十一年一月三十一日上訴理由狀內第二點第一項相
    符。是楊榮源全家現早已不居住在系爭土地上之房屋內，而另行購地興建房屋居
    住，其使用系爭土地之目的早已完畢，自應將借用之土地返還被上訴人。詎上訴
    人非但不將土地返還，更將土地及房屋以每月租金五千元之代價出租予第三人，
    已有未經被上訴人同意而允許第三人使用及以違反約定之方法而使用借用物之情
    形，被上訴人自得依民法第四百七十條第一項、第四百七十二條第二款之規定，
    請求上訴人返還土地。被上訴人並已於八十九年八月二十一日原審法院審理時，
    以準備書狀之交付為終止使用借貸契約之意思表示，是縱被上訴人有借用土地之
    同意，亦已依法終止借用，上訴人應即依法返還土地。
 (三) 楊榮源於九十年九月二十三日原審繫屬中死亡，並由上訴人承受訴訟，從而，被
    上訴人依民法第四百七十二條第四款之規定，亦得終止使用借貸契約，請求返還
    土地。
三、證據：除援用原審之立證方法外，另提出死亡證明書一件、戶籍登記謄本三件為
    證。
丙、本院依職權函新園鄉戶政事務所調閱被上訴人之印鑑條及印鑑登記申請書，並函
    新園鄉公所調閱系爭建物之相關資料。
    理      由
一、本件被上訴人起訴主張坐落屏東縣新園鄉○○段一五五九地號土地，原係其與訴
    外人蔡楊連種共有，嗣於七十六年七月間經和解分割，由被上訴人取得同段一五
    五九─一地號土地；詎上訴人之被繼承人楊榮源於該土地上擅自搭蓋建物，無權
    占用該建物所在之基地，嗣並將占用土地面積七九．六平方公尺編號Ａ之建物贈
    與其子即楊順發、占用土地面積二四．二平方公尺編號Ｂ之建物則贈與其子即上
    訴人壬○○，為此提起本件訴訟，請求上訴人拆屋還地，上訴人壬○○並應給付
    因其無權占用系爭土地致被上訴人受有相當於租金之不當得利。至上訴人則以其
    之被繼承人楊榮源前此在坐落屏東縣新園鄉○○段一五五九─一地號土地搭建Ａ
    、Ｂ兩棟磚造平房以供居住使用時，曾依法向當時之共有人（含被上訴人）請求
    出具「土地使用權同意書」，而依該同意書內容以觀，足認被上訴人當時即同意
    將系爭土地以供楊榮源以建築房屋為目的之使用借貸關係；現該屋尚未傾頹而可
    使用之狀況下，該房屋之建築目的仍未終了，該使用借貸契約仍應繼續生效存在
    ，上訴人並非無權占用系爭土地。又上訴人目前居住在距系爭房屋約一、二百公
    尺遠之處，固已約五年，前此並曾將該屋以每棟每月租金二千五百元之代價出租
    予第三人約一年餘；惟系爭房屋之建照名義人為楊順發，並無所謂建造房屋限供
    自己使用之約定，且系爭房屋業於九十年九月間收回，從而，上訴人固曾將系爭
    房屋出租他人，亦無違反使用目的之情事等語，資為抗辯。
二、被上訴人主張其係坐落屏東縣新園鄉○○段一五五九─一地號土地所有權人，上
    訴人於系爭土地上建有磚造平房二棟之事實，業據其於原審提出土地登記謄本為
    證，且為上訴人所不爭執，復經原審至現場勘驗明確，並有勘驗筆錄及東港地政
    事務所繪製之複丈成果圖附於原審卷可稽，堪信為實在。至被上訴人主張上訴人
    無權占有，上訴人則以前詞置辯，從而，本件爭執要點厥為上訴人之占有系爭土
    地是否有正當權源。
三、經查，上訴人抗辯其被繼承人楊榮源在坐落屏東縣新園鄉○○段一五五九─一地
    號土地搭建磚造平房兩棟以供居住使用時，曾依法向共有人請求出具「土地使用
    權同意書」，而足認被上訴人同意將系爭土地以供楊榮源以建築房屋為目的之使
    用借貸關係等情，為被上訴人否認，而依證人蔡楊連種於原審證述：「在我蓋章
    時丙○○有否已蓋章，時間太久已忘了，但我並沒有親眼看到丙○○蓋章」（見
    原審卷第一三四頁）等語，亦無從為何有利於上訴人之認定，上訴人就此復未能
    再行舉證以使本院得有確信之心證，其所辯被上訴人曾出具土地使用權同意書云
    云，自尚有疑。況縱被上訴人就系爭土地曾出具土地使用權同意書，然斟酌上訴
    人壬○○及證人蔡楊連種於原審分別陳稱：「房子是我父親在七十二年間蓋的」
    （見前揭卷第五二頁）、「系爭房屋是楊榮源於二十年前蓋的，當時土地是共有
    ，當時建屋有同意被告的父親建蓋」、「上開房屋楊榮源有蓋過一次，但因沒有
    錢，所以沒有蓋成，後來原告資助楊榮源將房屋蓋成（見前揭卷第六十頁、第一
    三四頁），與楊榮源於原審八十九年九月十八日、九十年三月十五日言詞辯論時
    迭陳述：「原告及蔡楊連種當時有同意我建蓋房屋」、「當初是經過蔡楊連種及
    原告蓋章同意，把土地借給我建築房屋使用」（見前揭卷第八六頁、第一二九頁
    ）等語，並考量楊榮源及上訴人自系爭房屋建造完畢時起，即住居該地逾十五年
    餘之情狀，綜合判斷之，楊榮源乃系爭土地之借用人，其借用土地建造系爭房屋
    之目的則係供自己居住之用，顯均足認定。而本件上訴人壬○○既自陳：「目前
    住在離系爭房屋一、二百公尺遠，時間大約有五年了」（見本院九十一年四月二
    日準備程序筆錄）等語，顯然依其借用之目的已足推認使用完畢，被上訴人據而
    終止使用借貸契約，洵屬有據。至上訴人雖辯以系爭房屋之建照名義人分別為楊
    順發及上訴人壬○○云云，然楊榮源於原審既已自陳：「系爭二棟房屋是我建造
    的，分贈給壬○○及楊順發」（見前揭卷頁第八六頁）等語，本院復考量楊順發
    及上訴人壬○○分別為五十年十一月十六日生、五十三年四月十日生，有戶籍登
    記謄本附於原審卷可稽，其於系爭房屋建造之時各僅約二十二歲、二十歲，並均
    為農務工，尚非富於資力足以建造系爭房屋之人，其徒以其為建造名義人而為抗
    辯，殊無可採。綜上，本件上訴人所辯，均無足採，原審為其敗訴判決，於法並
    無不合。上訴意旨指摘原判決不當，求予廢棄改判，為無理由，爰予駁回。
據上論結，本件上訴為無理由，依民事訴訟法第四百三十六條之一第三項、第四百四
十九條第一項、第八十五條第二項，判決如主文。
中　　　華　　　民　　　國　　九十一　　年　　　七　　　月　　　十　　　日
                                    臺灣屏東地方法院民事第一庭
~B審判長法官　洪有川
~B法      官  賴秀雯
~B法      官  王幸華
不得上訴
~B書  記  官  謝天祥
中　　　華　　　民　　　國　　九十一　　年　　　七　　　月　　　十　　　日
